【裁判字號】    98,交上易,225
【裁判日期】    981006
【裁判案由】    過失傷害
【裁判全文】
臺灣高等法院刑事判決               98年度交上易字第225號
上  訴  人
即  被  告  乙○○
                    樓
上列上訴人因過失傷害案件，不服臺灣士林地方法院97年度交易
字第144號，中華民國98年6月12日第一審判決（起訴案號：臺灣
士林地方法院檢察署97年度偵續字第66號），提起上訴，本院判
決如下：
    主  文
原判決撤銷。
乙○○無罪。
    理  由
一、起訴意旨及補充理由如附件一、二所示。
二、關於證據能力之說明：
    按本件認定事實所依據之各項證據資料，檢察官、被告乙○
    ○及其辯護人於本院最後審理期日均陳明同意引用為本案證
    據，本院審酌該等言詞供述及書面作成時之情況認為適當，
    是依刑事訴訟法第159條之5規定，均有證據能力。
三、按犯罪事實應依證據認定之，無證據不得認定犯罪事實，刑
    事訴訟法第154條第2項別定有明文。次按認定不利於被告之
    證據須依積極證據，苟積極證據不足為不利於被告事實之認
    定，即應為有利被告之認定，更不必有何有利之證據；又犯
    罪事實之認定，應憑證據，如無相當之證據，或證據不足以
    證明，自不得以推測或擬制之方法，以為裁判之基礎；而被
    告否認犯罪事實所持之辯解，縱屬不成立，仍非有積極證據
    足以證明其犯罪，不能遽為有罪之認定；末按認定犯罪事實
    所憑之證據，雖不以直接證據為限，間接證據亦包括在內，
    然無論直接或間接證據，其為訴訟上之證明，須於通常一般
    之人均不致於有所懷疑，而得確信其為真實之程度者，始得
    據之為有罪之認定，倘其證明尚未達到此一程度，而有合理
    性懷疑之存在時，即無從為有罪之認定，根據「罪證有疑，
    利於被告」之證據法則，即不得遽為不利於被告之認定（最
    高法院30年上字第816號判例、40年台上字第86號判例、30
    年上字第1831號判例、76年台上字第4986號判例可資參照）
    。
四、起訴意旨及原審認定被告犯罪無非以：被告乙○○之供述、
    證人徐燦龍之證述、道路交通事故調查報告表（一）、（二
    ）、台北市○○○○○道路交通事故肇事人自首情形記錄表
    、補充資料表與事故照片、現場照片、車損照片、財團法人
    新光吳火獅紀念醫院（下稱：新光醫院）病歷摘要紀錄及臺
    北市車輛行車事故鑑定委員會鑑定意見書、國立交通大學鑑
    定函、宏仁醫院97年2月19日宏（診）字第297739號診斷證
    明書、被害人死亡之戶籍謄本等，為主要論據。
五、訊據上訴人即被告乙○○固不否認於上開時、地與被害人王
    清月發生車禍，及王清月因而受傷之事實，惟對該車禍之發
    生，堅詞否認有何過失傷害及過失致死之情事，辯稱：案發
    當時其車停在台北市○○路東往西與承德路交岔路口，其在
    大南路該路口機車停等區等紅燈，綠燈後甫開始起步直行即
    遭同向騎乘機車之被害人王清月自後擦撞其機車，致使2人
    同時均人、車跌倒在地，其並無何過失等語。
六、被告於上開時、地騎乘車號DJQ-100號輕型機車與被害人騎
    乘之車號AYH-743號重型機車，發生擦撞，被害人因而人車
    倒地，受有頭部外傷顱內出血、深度昏迷之重傷害等事實，
    固據被告於警詢、偵查、原審及本院均坦承有該事實，且被
    告對被害人嗣於96年12月28日死亡之事實，亦不爭執，並有
    道路交通事故現場圖、道路交通事故調查報告表（一）、（
    二）、事故照片、現場照片、車損照片及新光醫院病歷摘要
    紀錄、宏仁醫院97年2月19日宏（診）字第297739號診斷證
    明書、被害人死亡之戶籍謄本等在卷足憑。惟被告始終否認
    有何過失，並辯稱車禍係被害人駕駛行車違規造成。經查：
（一）檢察官雖以被害人嗣後於96年12月28日死亡，也是被告本
      件之騎乘機車肇事所致，而擴張被告過失行為亦為造成被
      害人死亡之原因云云。然被害人王清月於96年12月28日死
      亡，固有宏仁醫院97年2月19日宏（診）字第297739號診
      斷證明書及被害人死亡之戶籍謄本乙紙附原審卷可稽（見
      原審卷第21、22頁）。惟查，原審囑託法務部法醫研究所
      鑑定結果，認王清月不排除有自發性腦實質出血之可能性
      ，以王清月之死亡與本件車禍之發生間，較無相當因果關
      係，有法務部法醫研究所98年4月15日之鑑定意見書在卷
      足憑（見原審卷第206至210頁），則檢察官於97年5月9日
      在原審具狀補充理由認被告並涉犯有刑法第276條第1項過
      失致人於死罪嫌云云，即屬無據，此核先敘明。
（二）又依現場車損照片顯示，被害人機車右側之擦撞痕係始自
      車頭右側方向燈中前段處向後延伸（見95偵字第14979號
      卷第164頁），而被告機車左側之擦撞痕則係始自機車左
      後側板中後段處向前延伸（見95偵字第14979號卷第184頁
      ），足見被害人機車由被告左後方擦撞被告機車時，兩車
      尚係處於同向且平行前行之狀態（見95偵字第14979號卷
      第185至187頁），被告機車當時並未有左轉行駛之跡象，
      實至為明確。
（三）再由被告機車左後方遭被害人機車擦撞後，被告左腳裸外
      側亦接續遭被害人機車右後側腳架刮傷（見95偵字第1497
      9號卷第102頁），而皮屑黏附於該腳架邊上（見95偵字第
      14979 號卷第103頁）等節可知【按採自被害人機車右後
      側腳架邊上編號1疑似皮屑之DNA經鑑驗與被告DNA-STR型
      別相同之情，有內政部警政署刑事警察局鑑驗書95年12月
      29日刑醫字第0950180215號函可據（見95偵字第14979號
      卷第68頁）】，被害人機車於擦撞被告機車後，被害人機
      車之相對速度仍顯較被告機車為快，並持續往前刮擦被告
      機車而刮傷被告腳踝。據此，則兩車最終傾倒時，自會呈
      現如道路交通事故現場圖所繪被告機車在被害人機車下游
      之佈局當屬無疑，是證人徐燦龍所證被告車子倒地在前面
      云云，顯與事實不符，不足為採。
（四）另外，臺北市車輛行車事故鑑定覆議委員會鑑定覆議意見
      書所為：B車（即被告機車）肇事前在前方，A車（即被害
      人機車）在後方，自應依序行車，如採取自左側超越之方
      式，自應注意前車動態並保持安全間隔，A車有未保持行
      車安全間隔之情事，為肇事原因。B車肇事前雖有紅燈越
      線停車之事實，惟與肇因無關屬一般違規。其車為前行車
      ，依號誌綠燈起步為後行車撞及，無肇事因素等語之鑑定
      意見（見96調偵字第163號卷第71頁），本院認符合道路
      交通行車規則，自屬可採。
（五）至台北市車輛行車事故鑑定委員會96年8月29日北鑑審字
      第09630292500號鑑定意見所認：肇事前黃君（即被告）
      機車應臨停在機慢車待轉區○○○○路口號誌由紅燈轉換
      為綠燈時，黃君機車起步左轉行駛之際與左後方起步直行
      駛來之王君（即被害人）機車發生擦撞，然黃君左轉彎前
      可能疏於注意左後方駛來之王君機車之行車動態，而王君
      當時亦可能疏於注意前方黃君機車要左轉，致黃君機車左
      後車身與王君機車右前車頭發生擦撞，是王君有「涉嫌未
      注意車前狀況」之情形，黃君亦有「涉嫌左轉未注意左後
      方來車」之情事，上述雙方駕駛行為同為本事故肇事原因
      云云（見96調偵字第163號卷第42頁），及國立交通大學
      鑑定意見以兩車最終傾倒時，被害人機車在被告機車下游
      為前提所為「乙○○（即被告）駕駛輕型機車，於路口停
      等、起駛，左轉彎未讓左方行進中車輛先行，為肇事主因
      ；王清月（即被害人）駕駛重型機車，行經路口超越前車
      ，未保持安全間隔，為肇事次因」云云之認定（見原審卷
      第170至171頁）。惟此部分之鑑定，就事故發生時被告之
      行車狀態究係直行或左轉，及兩車最終傾倒時之相對位置
      ，既顯與本院據上開事證所為之審認不符，則此部分鑑定
      所為之鑑定意見，認不能援引為不利於被告之認定。
七、綜上所述，被害人之死亡與本件車禍之發生，既無相當因果
    關係，已如前述，而本件車禍之發生又係因被害人之機車自
    左側超越在前之被告機車時，未注意前車動態並保持安全行
    車間隔所肇致，被告對此突發狀況，亦難認有何注意防範之
    可能。此外，既復查無其他積極證據足資證明被告有何應注
    意並能注意而疏未注意之情況，則自不能僅以事故發生之結
    果，即遽令被告負過失致重傷及過失致死之罪責。
八、原審法院未詳酌上開事證，遽為被告乙○○過失致重傷罪之
    判決，尚有未洽。被告乙○○上訴意旨據此指摘原判決不當
    ，為有理由，應由本院撤銷改判，諭知被告乙○○無罪之判
    決。
據上論斷，應依刑事訴訟法第369條第1項前段、第364條、第301
條第1項前段，判決如主文。
本案經檢察官曾忠己到庭執行職務。
中    華    民    國    98    年    10    月    6     日
                  刑事第一庭審判長法  官  葉騰瑞
                                  法  官  莊明彰
                                  法  官  王炳梁
以上正本證明與原本無異。
不得上訴。
                                  書記官  陳佳伶
中    華    民    國    98    年    10    月    6    日
附件一：
臺灣士林地方法院檢察署檢察官起訴書   97年度偵續字第66號
    被      告  乙○○  女  51歲（民國○○年○月○○日生）
                        住臺北市中山區○○○路○段41巷5
                        之6號4樓
                        國民身分證統一編號：Ｚ000000000號
上被告因過失傷害案件，已經偵查終結，認應該提起公訴，茲將
犯罪事實及證據並所犯法條分敘如下：
      犯罪事實
一、乙○○於民國95年11月24日下午1時許，騎乘車號DJQ-100號
    輕機車沿臺北市○○區○○路東往西方向行駛，行經同路與
    承德路口在機車停等區停等紅綠燈，適逢綠燈欲起步左轉往
    承德路方向行駛時，其應注意機車在機車停等區欲起步左轉
    行駛時，駕駛人應注意左後方來車（因後方來車會認定前車
    會直行）而依當時情形，又無不能注意之情事，適後方由王
    清月騎乘之車號AYH-743號重機車，亦疏於注意車前狀況，
    自後方超車致二機車相撞，致王清月人車倒地，受有頭部外
    傷顱內出血、深度昏迷之傷害（現仍為植物人狀態）。
二、案經王清月之妻甲○○○告訴由臺北市政府警察局士林分局
    報告偵辦。
    證據並所犯法條
一、上開時、地發生車禍肇事致王清月受傷之事實，業據被告乙
    ○○自白不諱，核與告訴代理人林王明玉、王文定指訴之情
    節相符，並有道路交通事故調查報告表（一）（二）現場照
    片及私立新光醫院診斷證明書附卷可稽。經查（一）被告乙
    ○○於本署於96年9月13日偵訊時，檢察官提示車禍鑑定書
    後，當場供承在機車停等區欲起步左轉，此有偵訊筆錄乙份
    可參，且被告車禍後左腳左邊腳踝受傷而非左腳小腿肚（後
    方），益認被告在機車停等區欲起步左轉而非直行。（二）
    按機車行車轉向時，駕駛人應顯示左邊方向燈或伸左臂手掌
    向下之手勢，道路交通安全規則第91條第2款定有明文。被
    告在機車停等區欲起步左轉又無不能注意之情形，竟疏不注
    意為之，以致肇事致王清月受傷，被告應有過失。雖本件被
    害人未注意車前狀況，與有過失，然仍不能因告訴人之過失
    ，而解免被告之罪責。且被告之過失騎車行為，核與被害人
    之受傷間，具有相當因果關係，事證明確，被告過失傷害犯
    行，堪以認定。
二、核被告所為係犯刑法第284條第1項後段之罪嫌。
三、依刑事訴訟法第251條第1項提起公訴。
    此  致
臺灣士林地方法院
中    華    民    國    97    年    3    月    3    日
                                    檢察官  陳  俊  宏
本件正本證明與原本無異
中    華    民    國    97    年    3    月    12    日
                                    書記官
附件二：
臺灣士林地方法院檢察署檢察官補充理由書97年度蒞字第3364號
    被      告  乙○○  女  51歲（民國○○年○月○○日生）
                        住臺北市中山區○○○路○段41巷5之
                        6號4樓
                        國民身分證統一編號：Ｚ000000000號
上列被告因過失致死案件，經本署檢察官提起公訴（97年偵續字
第66號），經貴院審理（97年交易字第144號），茲更正犯罪事
實及所犯法條如下：
       犯罪事實
一、乙○○於民國95年11月24日下午1時許，騎乘車號DJQ-100號
    輕機車沿臺北市○○區○○路東往西方向行駛，行經同路與
    承德路口在機車停等區停等紅綠燈，適逢綠燈欲起步左轉往
    承德路方向行駛時，其應注意機車在機車停等區欲起步左轉
    行駛時，駕駛人應注意左後方來車（因後方來車會認定前車
    會直行）而依當時情形，又無不能注意之情事，適後方由王
    清月騎乘之車號AYH-743號重機車，亦疏於注意車前狀況，
    自後方超車而相撞，致王清月人車倒地，受有頭部外傷顱內
    出血、深度昏迷之重傷害，經入院醫治仍於96年12月28日不
    治死亡。
二、證據與待證事實：
 （一）證據：被告乙○○之供述。
       待證事實：有於起訴書所載時、地，與被害人王清月發生
       事故，並稱事故發生前，伊要左轉之事實。
 （二）證據：告訴代理人林王明玉、王文定之證述。
       待證事實：被害人因上開事故送醫後不治死亡之事實。
 （三）證據：台北市政府警察局士林分局（下稱士林分局）道路
       交通事故現場圖、報告表、談話紀錄表各乙份、卷附現場
       及事故車輛照片24張、內政部警政署刑事警察局95年12月
       29日刑醫字第0950180215號鑑驗書、士林分局95年11月24
       日繪製現場圖乙紙、現場照片74張等。
       待證事實：被告有與被害人王清月發生碰撞之事實。
 （四）證據：財團法人新光吳火獅紀念醫院96年6月4日(96)新醫
       醫字第0625號函復本署關於被害人王清月病歷乙份。
       待證事實：被害人王清月確因上開時地碰撞，受有外傷性
       顱內出血等傷害之事實。
 （五）證據：台北市車輛行車事故鑑定委員會96年8月29日北鑑
       審字第09630292500號函附上開委員會對本件事故發生之
       鑑定意見書。
       待證事實：被告有如起訴書所述過失之事實。
 （六）證據：宏仁醫院97年2月19日宏（診）字第297739號診斷
       證明書、被害人戶籍謄本各乙份。
       待證事實：被害人王清月因上開事故，受有外傷性蜘蛛網
       內出血，成植物人狀態，經長期臥床罹有肺炎、慢性阻塞
       性肺病併感染及敗血症，導致被害人於96年12月28日死亡
       之事實。
 （七）證據：證人徐燦龍之證述。
       待證事實：被告有與被害人王清月發生碰撞之事實。
三、核被告所為，係犯刑法第284條第1項後段過失重傷害及刑法
    第276條第1項過失致人於死之罪嫌。被告以一行為同時觸犯
    2罪名，請依刑法第55條之規定，從重依過失致死罪嫌論處
    。
     此    致
 臺灣士林地方法院
 中    華    民    國    97    年    5     月    2     日
                               檢  察  官  洪三峰


司法院資訊處製作；財團法人民間司法改革基金會備份。
